【裁判字號】    95,勞上,5
【裁判日期】    950929
【裁判案由】    損害賠償等
【裁判全文】
臺灣高等法院高雄分院民事判決           95年度勞上字第5號
上  訴  人  臺冠營造股份有限公司
法定代理人  乙○○
訴訟代理人  郭隆偉律師
上  訴  人  長鴻營造股份有限公司
法定代理人  甲○○
訴訟代理人  丙○○
視為上訴人  戊○○營造有限公司
法定代理人  戊○○
被上訴人    丁○○
訴訟代理人  林維毅律師
複代理人    王仁聰律師
上列當事人間請求損害賠償等事件，上訴人對於民國94年12月21
日臺灣高雄地方法院93年度勞訴字第22號第一審判決提起上訴，
本院於95年9 月19日言詞辯論終結，判決如下：
    主      文
上訴駁回。
第二審訴訟費用由上訴人負擔。
    事實及理由
一、被上訴人主張：伊係自91年11月11日起受僱於上訴人臺冠營
    造股份有限公司（下稱臺冠公司），而於臺冠公司向視同上
    訴人戊○○營造有限公司（下稱戊○○公司）、長鴻營造股
    份有限公司（下稱長鴻公司）承攬之台灣高速鐵路C295土建
    標之橋樑上構就地支撐工法TK312＋734至340＋058之工程，
    從事鋼筋彎曲工作，每日工資新台幣（以下同）1800元；伊
    於受僱期間即同年月12日，在臺冠公司設於台南縣歸仁鄉之
    材料場（下稱系爭材料場）工作時，因臺冠公司未對勞工為
    必要之安全教育訓練，違反勞工安全衛生法之規定，致伊操
    作電動彎筋器時壓碎右手（下稱系爭事故），受有食指中段
    指骨開放性骨折、中指、無名指近端指骨開放性骨折併嚴重
    神經血管損傷斷裂、小指撕裂傷併韌帶斷裂及軟組織嚴重挫
    傷之職業傷害（下稱系爭職業傷害），於醫療期間屆滿2年
    時仍未能痊癒，爰依勞動基準法第59條、第62條規定，請求
    上訴人臺冠公司、長鴻公司及視同上訴人戊○○公司連帶給
    付職業災害工資補償129萬6千元；又上開系爭事故並造成伊
    右手食指至小指殘廢，喪失百分之五十之工作能力，而伊受
    傷前薪資除前述臺冠公司所給付之每日1,800 元外，尚有派
    報所得1萬5,840元，合計勞動能力減損所致之損失為224萬
    7,884元；又非財產上損害為100萬元；則以職業災害工資補
    償金抵充後，臺冠公司尚應賠償195萬1,88 4元。爰依侵權
    行為之法律關係請求上訴人等應連帶給付1, 296,00 元，及
    自民國91年11月12日起至93年11月11日止，按月給付54,000
    元。(二)臺冠公司應給付1,951, 884元及法定遲延利息等情。
    原審為命上訴人臺冠公司、長鴻公司及戊○○公司應連帶給
    付被上訴人129萬6千元（職業災害工資補償），及命上訴人
    臺冠公司應給付被上訴人60萬6,415元（損害賠償金）之判
    決（而駁回被上訴人其餘請求部分未據其聲明不服）。其答
    辯聲明：上訴駁回。
二、上訴人則以：（一）臺冠公司稱伊公司係將鋼筋彎曲工程轉
    包於訴外人林啟峰所經營之緯峰工程企業有限公司，而被上
    訴人係受僱於林啟峰；故臺冠公司與被上訴人間並不存在勞
    動契約關係，不負有對被上訴人為安全教育訓練義務，系爭
    料場非在高鐵而是外包的工作地點，亦無從對系爭料場為控
    管，自無庸就被上訴人所受職業災害負連帶補償責任或負擔
    侵權行為之責；又被上訴人所從事本件鋼筋彎曲工作係屬短
    期、臨時性工作，不能以其每日工資1,800 元作為計算勞動
    能力減損之基礎；況被上訴人因系爭事故已受有17萬800 元
    之勞工保險給付，亦應扣除等語資為抗辯。其上訴聲明：(一)
    原判決不利於上訴人部分廢棄。(二)上開廢棄部分，被上訴人
    在第一審之訴駁回。(三)第一、二審訴訟費用由被上訴人負擔
    。（二）長鴻公司則稱系爭工程係伊公司包給戊○○公司，
    再由戊○○公司包給臺冠公司，林啟峰是臺冠公司的工頭，
    又兼承包系爭工程的一部分，故林啟峰也該負連帶責任，被
    上訴人未對林啟峰起訴，其當事人不適格等語資為抗辯。其
    上訴聲明：(一)原判決不利於上訴人公司部分廢棄。(二)上開廢
    棄部分，被上訴人在第一審之訴駁回。(三)第一、二審訴訟費
    用由被上訴人負擔。（三）視同上訴人戊○○公司未於言詞
    辯論期日到場，亦未提出書狀作何聲明或陳述。
三、視同上訴人戊○○公司未於言詞辯論期日到場，核無民事訴
    訟法第386 條各款所列情形，爰依被上訴人之聲請，由其一
    造辯論而為判決，合予敘明。
四、兩造不爭執事項為：(一)被上訴人係於91年11月12日，在系爭
    料場從事台灣高速鐵路工程鋼筋彎曲工作時，因未曾接受安
    全教育訓練，故於操作電動彎筋器時壓碎右手，受有系爭職
    業傷害，經2 年醫療仍未痊癒，並造成右手食指至小指殘廢
    ，喪失50％之工作能力；又其受傷前從事鋼筋彎曲工作每日
    工資為1,800 元，每月尚有派報收入15,840元。以上有被上
    訴人提出之身分證影本、勞工保險殘廢診斷書、中華民國身
    心障礙手冊、勞工保險給付申請書、核定通知書、台南市立
    醫院診斷證明書、自由時報正豐辦事處派報公司在職證明書
    台南市立醫院94年3 月15日南市醫字第0940000156號函各1
    份在卷可證（見原審卷(一)第16、17、31、132 、150 、152
    、155 頁），及經證人即自由時報正豐辦事處負責人陳恒杉
    、與證人即目擊事故經過之章福全於原審證實（見原審卷(一)
    第168~178 頁、卷(二)第112 、113 頁）。(二)系爭工程係長鴻
    公司承包後轉包予戊○○公司，再由戊○○公司轉包予臺冠
    公司。有工程合約、工程承攬合約書可稽（見原審卷(一)第18
    3 頁至第190 頁、第192 頁至第211 頁）。
五、茲兩造之爭執點為：(一)被上訴人與上訴人臺冠公司間是否存
    有勞動契約關係？(二)上訴人是否應連帶負擔職業災害補償責
    任？(三)上訴人是否應負擔侵權行為損害賠償責任？賠償金額
    若干？經查：
（一）被上訴人與上訴人臺冠公司間是否存有勞動契約關係？
  １、查被上訴人主張其係受僱於臺冠公司，並由訴外人林啟峰
      指揮於系爭料場彎曲鋼筋時受傷等情，業據證人即與被上
      訴人一同在系爭場所工作之章福全於原審準備程序時當庭
      辨認臺冠公司於高雄縣政府勞資爭議調解時所提出之出勤
      紀錄表，並證稱：記錄工作情形的表格上載「全仔」就是
      我，至於「太順」就是被上訴人等語（見原審卷(一)第173
      頁）。另證稱：「林啟峰有說過他是由公司雇用派來管理
      系爭料場，而我和被上訴人也是林啟峰找去該處工作的」
      等語（見原審卷(一)第169 、170 頁），核與證人即於兩造
      勞資爭議調解時擔任記錄之吳邦鎮所證：林啟峰在調解過
      程中均稱他不是被上訴人的雇主，他是受僱於臺冠公司等
      語（見原審卷(二)第110 頁），並與高雄縣政府94年10月6
      日府勞資字第0940211200號函所附兩造勞資爭議調解紀錄
      （見原審卷(二)第13至第22頁）所載相符。而上訴人長鴻公
      司所提出之施工作業安全告知單中「工作人員」欄，亦記
      載林啟峰與證人章福全同為工作人員；又林啟峰於91年間
      亦有自臺冠公司受薪之事實，分別有前開告知單、稅務電
      子閘門財產所得調件明細表、財政部高雄市國稅局91年度
      綜合所得稅各類所得資料清單可資佐證（見原審卷(一)第47
      頁、原審卷(二)第94、130 頁），堪認被上訴人所主張受僱
      於臺冠公司等情為真實。
  ２、上訴人臺冠公司抗辯稱其與林啟峰係承攬關係，被上訴人
      乃林啟峰所雇用云云（視同上訴人戊○○公司在原審同此
      抗辯），雖據提出被上訴人92年4 月19日所寄發之存證信
      函、91年12月份薪資單各一份為證（見原審卷(一)第51～56
      頁、第130 頁），然臺冠公司卻無法提出相關承攬契約內
      容、任何因承攬工程所開立之發票、請款單以資證明，足
      見臺冠公司所辯與常情不符，尚難信實。至被上訴人另於
      92 年4月19日寄發之存證信函雖記載其係受僱於臺冠公司
      之下包商林啟峰等情，然被上訴人已陳明之所以會如此記
      載，乃因鋼筋彎曲工作是林啟峰出面邀集，又僅工作2 天
      即發生系爭事故，之前僅接觸林啟峰，故誤認林啟峰為承
      包商等語，經核與常情無違。況且林啟峰係受臺冠公司雇
      用，亦為臺冠公司所承認，則被上訴人因一時誤認，自不
      得資為有利於臺冠公司之證據。至於臺冠公司雖表示係自
      91年12月始雇用林啟峰，並提出薪資單為證，惟該薪資單
      係臺冠公司自行製作，已難置信；況查林啟峰全年自臺冠
      公司所受領之薪資為8 萬元，已超出其1 個月份之薪資，
      有財政部高雄市國稅局91年度綜合所得稅各類所得資料清
      單可憑（見原審卷(二)第130 頁），益證林啟峰在91年12月
      之前即已受僱於臺冠公司。依上足證被上訴人主張其與上
      訴人臺冠公司間有勞動契約關係，其係於履行勞動契約而
      於系爭料場彎曲高速鐵路使用之鋼筋時，發生系爭事故等
      情，應屬可信。上訴人臺冠公司辯稱被上訴人係受林啟峰
      僱用，上訴人長鴻公司辯稱施作該工程人員並不包括被上
      訴人在內，均非可採。
（二）上訴人臺冠公司、長鴻公司及戊○○公司是否應連帶負擔
      職業災害補償責任？
  １、按事業單位以其事業招人承攬，如有再承攬時，承攬人或
      中間承攬人，就各該承攬部分所使用之勞工，應與最後承
      攬人，連帶負本章所定雇主應負職業災害補償之責任，勞
      基法第62條第1 項定有明文。其立法理由，乃因事業單位
      常有將其事業交予他人承攬，而他人亦有將所承攬之工作
      再次交予他人承攬之情形，一旦災害發生，事業單位即常
      以此為藉口，企圖逃避賠償責任，因此糾紛迭起，勞工權
      利無所保障。且我國目前承攬事業蓬勃發展，惟多為小規
      模之事業，資金不足，人員素質偏低，常以層層轉包，災
      害頻生，最後之承攬人亦多係從事勞動之勞工，其本身常
      有因職業災害而致死傷情事，其未滿五人未參加勞工保險
      者，發生災害時更難以善後，為促使事業單位慎選承攬對
      象，以免發生職業災害，亦可使事業單位促其承攬人對於
      所僱用之勞工參加勞工保險，改善工作環境及作業方法。
      故勞基法乃特以本條規定「事業單位」、「承攬人」、「
      中間承攬人」及「最後承攬人」均應負連帶補償責任。查
      ，被上訴人係受上訴人臺冠公司雇用而從事台灣高速鐵路
      鋼筋彎曲工程，已如前述；又原審被告戊○○公司係向上
      訴人長鴻公司承攬該工程後，再轉包予上訴人臺冠公司，
      已如前述；則依前開說明，上訴人臺冠公司、長鴻公司及
      原審被告戊○○公司就被上訴人職業災害所受損失，自應
      負擔連帶補償責任。上訴人臺冠公司雖抗辯稱被上訴人從
      事鋼筋彎曲工作之場所即發生系爭事故之場所係在台南縣
      歸仁鄉，並非在臺冠公司工程所在地高雄縣燕巢鄉，該場
      所之勞安維護應由被上訴人之僱主緯峰公司自行為之，與
      其他承攬人無涉云云。然查被上訴人既由上訴人臺冠公所
      僱用，則其工作場所自為上訴人臺冠公司所明知並允准甚
      明，自不得諉為不知或其無維護責任。
  ２、次按勞工因遭遇職業災害而致死亡、殘廢、傷害或疾病時
      ，雇主應依下列規定予以補償：勞工在醫療中不能工作時
      ，雇主應按其原領工資數額予以補償，勞動基準法第59條
      第2款定有明文。查被上訴人因施作系爭之鋼筋彎曲工程
      致受有系爭職業傷害，經2年醫療仍未痊癒等情，有前述
      台南市立醫院診斷證明書可稽，並為兩造所不爭，而被上
      訴人僅工作2 天即發生系爭職業傷害，其原領工資數額為
      每日1800元，則依上開法條規定，被上訴人主張按每日工
      資1800元計算，請求上訴人臺冠公司、長鴻公司、戊○○
      公司應連帶給付129 萬6 千元（1,800x30x12x2=1,296,00
      0） ，自屬有據，應予准許。上訴人等抗辯被上訴人按每
      日工資1,800 元計算為不合理云云，均無可採。
  ３、再按連帶債務之債權人，得對於債務人中之一人或數人或
      其全體，同時或先後請求全部或一部之給付，民法第273
      條定有明文。此項對連帶債務人之一人或數人或其全體請
      求之選擇，乃債權人之權利，是本件縱認林啟峰應與上訴
      人等連帶負賠償責任，而被上訴人未對林啟峰起訴請求，
      乃屬其選擇權之行使，自無當事人不適格之可言，上訴人
      長鴻公司執此抗辯，殊無可取。
（三）上訴人臺冠公司是否應負擔侵權行為損害賠償責任？
  １、按雇主對勞工應施以從事工作及預防災變所必要之安全衛
      生教育、訓練；又違反保護他人之法律，致生損害於他人
      者，負賠償責任；而不法侵害他人之身體或健康者，對於
      被害人因此喪失或減少勞動能力，或增加生活上之需求時
      ，應負損害賠償責任；另不法侵害他人之身體、健康、名
      譽、自由、信用、隱私、貞操，或不法侵害其他人格法益
      而情節重大者，被害人雖非財產上之損害，亦得請求賠償
      相當之金額，勞工安全衛生法第23條第1 項、民法第184
      條第2 項、第193 條第1 項、第195 條第1 項分別定有明
      文。查上訴人臺冠公司係被上訴人之雇主，然未依上開規
      定對雇用之勞工施以安全衛生教育、訓練等情，業經證人
      章福全證稱：到系爭材料場工作前，臺冠公司或林啟峰均
      未對工作人員施以任何安全衛生教育、訓練等語綦詳（見
      原審卷(二)第112頁），復為臺冠公司所不爭執，則臺冠公
      司確有違反勞工安全衛生法規定之事實，堪予認定，則依
      前開規定，臺冠公司自應對被上訴人受傷負損害賠償責任
      。茲就被上訴人請求賠償之項目數額審酌如下：
    (一)減少勞動能力之損害部分：
      1.按「被害人因身體或健康受侵害，而喪失或減少勞動能
        力所受之損害，其金額應就被害人受侵害前之身體健康
        狀態、教育程度、專門技能、社會經驗等方面酌定之。
        又其減少及殘存勞動能力之價值，應以其能力在通常情
        形下，可能取得之收入為標準」（最高法院87年台上字
        第2491號判決意旨參照）。
      2.被上訴人主張其每月勞動力減損之計算應以受傷前上訴
        人臺冠公司所給付之日薪1,800元乘以30日，再加計其
        送報之月所得云云。惟臺冠公司辯稱：本件鋼筋彎曲工
        作係屬短期、臨時性工作，不能以此作為計算被上訴人
        勞動能力減損之基礎等語。查，被上訴人係於事故發生
        前1 日，始受僱於臺冠公司，且雙方約定之僱傭期間，
        係以完成林啟峰交付之單據上所列之鋼筋種類、數目為
        限等情，業經證人章福全證述屬實（見原審卷(一)第173
        頁），復為被上訴人所不爭執，堪認臺冠公司辯稱被上
        訴人所從事者為短期、臨時性工作，係屬可採；又被上
        訴人於89至91年間，均無任何所得資料，有稅務電子閘
        門財產所得調件明細表3份可佐（見原審卷(二)第84~89頁
        ），被上訴人復無法提出除臺冠公司以外，其他曾任職
        之處所、單位以資證明，則其主張以短期受僱於臺冠公
        司之每日日薪1800元以計算月薪為54,000元，作為認定
        其減少部分勞動能力之標準，顯非合理。至被上訴人主
        張其有派報所得15,840元部分，既為臺冠公司所不爭執
        ，自屬可採而應予計入。依上，被上訴人主張其受有系
        爭職業傷害，導致減少50％之勞動能力，及其係37年4
        月15日出生，均如前述，則自91年11月12日事故發生日
        起至年滿60歲退休時止（即97年4月止），尚有5年5月
        之勞動年限，依霍夫曼計算法扣除中間利息後，被上訴
        人勞動能力所受之損失現值為912,830 元（15,840x57.
        00000000=912,830元）。
    (二)慰撫金部分：
        被上訴人因系爭事故受有食指中段指骨開放性骨折、中
        指、無名指近端指骨開放性骨折併嚴重神經血管損傷斷
        裂、小指撕裂傷併韌帶斷裂及軟組織嚴重挫傷之傷害，
        並導致右手食指至小指殘廢，終身均無法回復，已如前
        述，其精神痛苦自甚鉅大，是被上訴人請求給付非財產
        上之損害，自屬有據。惟被上訴人請求慰撫金100萬元
        ，上訴人臺冠公司則抗辯其數額過高。經審酌被上訴人
        係37年4月15日出生，現年57歲，國小畢業，名下有房
        屋1棟、土地1筆；上訴人臺冠公司則為91年10月16日設
        立登記，91年度營業淨利為65,139元、資產淨值總額為
        5,034,982 元等情，業經兩造陳明，並有國小畢業證書
        、稅務電子閘門財產所得調件明細表、財政部高雄市國
        稅局財高國稅資字第0940072056號函、隨函檢送之營利
        事業所得稅結算申報損益表各1 份可稽（見原審卷(一)第
        151 頁，卷(二)第60～64、84、85頁），及兩造之身分、
        地位、經濟狀況，被上訴人所受傷勢與身心受創程度等
        一切情狀，認被上訴人請求非財產上損害賠償金額以30
        萬元，較屬適當，應予准許，其超過此數額之請求為無
        理由，不能准許。
  ２、次按損害之發生或擴大，被害人與有過失者，法院得減輕
      賠償金額或免除之，民法第217條第1項定有明文。查被上
      訴人自承係於操作電動彎筋器時，將右手扶在工作台，彎
      腰以左手伸至地面撥動接觸不良之電線，因機器瞬間通電
      ，致夾碎右手等情（見原審卷(一)第163頁）；且據證人章
      福全證稱該電動彎筋器必須要通電加上腳踩踏板再會運轉
      等情（見原審卷(一)第173頁），則被上訴人在明知其右手
      係置於裁切鋼筋處，尚且腳踩腳踏板，若機器通電將導致
      右手遭截切之狀況下，仍冒險為之，顯見被上訴人對系爭
      事故之發生為與有過失。經斟酌被上訴人與雇主臺冠公司
      之過失比例應各為二分之一，則臺冠公司應負擔之損害賠
      償責任，應減輕為二分之一。
  ３、依上所述，被上訴人依侵權行為關係請求賠償之金額有理
      由者為減少勞動能力之損害912,830元、精神慰撫金300,0
      00元，合計1,212,830元。而上訴人臺冠公司應負二分之
      一賠償責任，從而，被上訴人所得請求臺冠公司賠償之金
      額為606,415元（0000000x1/2=606415），應予准許，其
      逾此部分之請求為無據，不能准許。
六、綜據上述，被上訴人依據勞動基準法第59條規定，請求上訴
    人等連帶給付職業災害工資補償1,296,000元；並依民法第
    184條第2項、第193條第1項、第195條第1項之規定，請求上
    訴人臺冠公司給付606,415元及自起訴狀繕本送達翌日即93
    年5月21日起至清償日止，按週年利率5％計算之利息，均屬
    有理由，應予准許；至其逾此部分之請求則為無理由，不能
    准許。末查，依勞動基準法第60條規定，雇主依勞動基準法
    第59條規定給付之補償金額，得抵充就同一事故所生損害之
    賠償金額。又同法第62條規定，事業單位以其事業招人承攬
    ，如有再承攬時，承攬人或中間承攬人，就各該承攬部分所
    使用之勞工，均應與最後承攬人，連帶負本章所定雇主應負
    職業災害補償之責任。本件上訴人臺冠公司就系爭事故對被
    上訴人負有職業災害補償及侵權行為損害賠償責任，而上訴
    人長鴻公司、戊○○公司就職業災害補償金部分，依上開62
    條規定則係基於類似雇主之地位，應與臺冠公司負連帶責任
    。故依上開法條規定，上訴人等人其中一人就應連帶給付職
    業災害補償金129萬6千元部分，如已基於連帶債務規定為履
    行，上訴人臺冠公司應給付侵權行為損害賠償金606,415元
    之義務，在該履行範圍內即免除；又臺冠公司如已履行損害
    賠償金606,415元之給付，則上訴人等人連帶給付職業災害
    補償金129萬6千元之義務，在臺冠公司履行之範圍內亦免除
    。原審依上述為上訴人等敗訴之判決，於法並無違誤。上訴
    人上訴意旨指摘原判決不當，求予廢棄改判，為無理由，應
    予駁回其上訴。
七、據上論結，本件上訴為無理由，依民事訴訟法第463條、第
    385條第1項前段、第449條第1項、第78條、第85條第2項，
    判決如主文。
中    華    民    國    95    年    9     月    29    日
                            民事第一庭
                                審判長法官  黃金石
                                法      官  林紀元
                                法      官  林健彥
以上正本證明與原本無異。
本件不得上訴。
中    華    民    國    95    年    9     月    29    日
                                書  記  官  張宗芳


司法院資訊處製作；財團法人民間司法改革基金會備份。
